臺灣高雄地方法院刑事判決　　　　　　　 94年度易字第503號
公　訴　人　臺灣高雄地方法院檢察署檢察官
被　　　告　己○○
選任辯護人　吳秋麗律師
上列被告因恐嚇等案件，經檢察官聲請簡易判決處刑（93年度偵
字第15751 號），本院認不得逕以簡易判決處刑，改依通常程序
審理後判決如下：
    主  文
己○○無罪。
    理  由
一、聲請簡易判決處刑意旨略以：被告己○○明知其所有坐落之
    高雄縣鳳山市○○段1684之11、1686地號土地及其地上建物
    即門牌號碼高雄縣鳳山市○○○○里○ 鄰○○路○段313 號
    房屋業已為丙○○與丁○○於民國（下同）91年11月22日，
    共同自本院民事執行處標得，並於當月28日取得權利移轉證
    書而辦理所有權登記完畢，卻於法院92年5 月14日執行點交
    之際，向丙○○與丁○○表示另覓居住地點，一時不能遷離
    首揭地點，而與丙○○與丁○○達成將在3 個月內搬遷完畢
    之協議，同時出具切結書為憑。然己○○明知首揭房、地業
    已屬於他人所有，自己就此已無任何權利，竟欲施媒體習見
    之「海蟑螂」故技，向丙○○與丁○○訛取搬遷費，且欲將
    屋內鐵窗、鐵門及盥洗設備拆除，俾便販售他人牟利，遂與
    其夫甲○○（另經檢察官為職權不起訴處分）意圖為自己不
    法之所有，共同基於恐嚇取財、詐欺、妨害他人行使權利、
    竊盜之犯意聯絡，推由甲○○先於約定期限屆至之當年8 月
    14日，在上址向前來查看屋況之丙○○及丁○○之代理人乙○○等人以該屋是他的心血，已投資數百萬元加蓋，如果不
    出新臺幣（下同）30萬元搬遷費，他們非但不搬走，還要在
    交屋時破壞其屋內的設施，讓人無法使用等語恐嚇，而妨害
    丙○○、丁○○使用該屋之權利，並致丙○○、丁○○及乙○○心生畏懼復陷於錯誤，唯恐甲○○、己○○果真會拒不
    交屋且破壞屋內設施，進而造成財產上更大的損失，同時以
    為己○○及甲○○一定會依約保持房屋現狀，乃由乙○○於
    同年9 月4 日，與甲○○至高雄縣鳳山市調解委員會申請調
    解，並達成支付8 萬元予甲○○，但甲○○需保持建築物主
    體、增建部分、鐵窗、鐵門、屋內盥洗及排水系統之完整之
    調解結果。詎己○○與甲○○二人仍依彼等原訂計畫，先於
    同年9 月17日交屋前之不詳時間，違反上開調解結果，雇人
    拆下該房屋屋頂之鐵門1 具、各樓浴廁之洗臉台及照明鏡共
    6 組等物而竊取之。嗣乙○○偕同代書戊○○於同年9 月17
    日交屋當日進屋查看後，始發現上情等語，因認被告己○○
    涉犯刑法第304 條第1 項之強制罪、刑法第320 條第1 項之
    竊盜罪、刑法第339 條第2 項之詐欺得利罪、刑法第346 條
    第1 項之恐嚇取財罪等罪嫌。
二、公訴人認被告涉有前揭犯行，係以(一)訊據被告己○○坦承上
    開房屋內本有屋頂鐵窗、鐵門及各樓層之盥洗用具，同案被
    告甲○○在ＳＡＲＳ隔離期間，才能一個人住在該處，他們
    夫婦平時才沒有住在那裡等語；(二)被告己○○及同案被告甲○○二人上揭犯行，業據告訴人丙○○、丁○○於偵查中指
    訴綦詳，核與證人乙○○及戊○○具結證稱：我們在調解後
    的92年9 月17日去看房，當時我們沒法進去，還等甲○○來
    開門，進去看後發現屋頂的鐵門被拆了，只用1 只木板擋住
    ，之後還去檢查每層樓的浴室，發現洗臉台及鏡子都被拆走
    了，戊○○還當場有問甲○○為何拿去那些東西，那又不值
    錢，他答說那些東西是他買的等語相符，並有本院不動產權
    利移轉證書、切結書、高雄縣鳳山市調解委員會調解書等影
    本各1 份及估價單2 張在卷可稽；(三)被告己○○於偵查中即
    已自承首揭房地是空屋，沒有在使用等語，亦與證人即調解
    委員張簡春和所證稱之甲○○以前就都在大陸做生意，沒有
    住在法拍屋那裡等情相符；而同案被告甲○○係受被告己○○之託出面向告訴人索討「搬遷費」一節，業據其於臺灣高
    雄地方法院檢察署偵辦93年度偵緝字第775 號案件時供述甚
    詳，是被告己○○夫妻既未在該屋居住，又於92年5 月14日
    立具切結書一紙，向告訴人表示「…債務人己○○同意92年
    8 月14日止3 個月時間，保持房屋完整，交予買受人，不得
    破壞，如經破壞願負起法律責任，及賠償責任，絕無異議，
    且超過時間每超過1 日以1,000 元計收支付買受人」，藉此
    取得告訴人之信任在先，又於屆期後悔約，推由甲○○出面
    拒絕交屋，並出言恐嚇要求告訴人等給付30萬元之所謂「搬
    遷費」在後，則告訴人等唯恐該房屋遭受被告己○○夫婦破
    壞，始經由高雄縣鳳山市調解委員會調解結果，給付8 萬元
    予同案被告甲○○，被告己○○夫婦二人藉此妨害告訴人使
    用系爭房屋之權利，並因而獲得佔用該系爭房屋4 個月餘及
    8 萬元之財產上不法利益，彼等不法意圖，已昭然若揭；(四)
    雖被告己○○辯稱：「我沒有叫他（指甲○○）出面討搬遷
    費」、「我先生說的是氣話」、「裡面的洗臉台等物不是我
    們破壞的，我懷疑是搬家公司弄壞的」云云，然衡以常情，
    本件系爭房屋係被告己○○所有，且其與同案被告甲○○係
    夫妻關係，若渠等無共同犯意，同案被告甲○○顯無可能故
    意誣陷其入罪，且同案被告甲○○若僅係一時氣憤才出言恐
    嚇告訴人，為何後來收下告訴人給付之8 萬元款項？再者，
    搬家公司若非受命於被告2 人，豈有自行增加工作負擔而將
    原固定於該系爭房屋之頂樓鐵門及洗臉台等物拆下帶走之理
    ？被告所辯，顯難叫人信服。綜上所述，被告己○○所辯顯
    係卸責之詞，委不足採等為之論據。
三、訊之被告堅決否認有何公訴人所指犯行，辯稱：(一)被告並非
    犯罪行為人，並未委託甲○○出面向告訴人索討搬遷費，卷
    內甲○○之訊問筆錄亦未供述受己○○之託出面向告訴人索
    討搬遷費，公訴人認定甲○○受被告己○○委託出面索討「
    搬遷費」，認定事實顯與卷證資料並不相符。(二)恐嚇取財部
    分：雙方係於92年9 月4 日經鳳山市調解委員會調解，告訴
    人同意給付甲○○8 萬元，係因調解委員調解結果，並非因
    甲○○或被告恐嚇所致，況公訴人並未指出甲○○之行為與
    被告有何關連。(三)強制罪部分：被告從未對告訴人使用任何
    強暴脅迫之行為，觀諸卷內證據資料亦未見告訴人就此有何
    指述，公訴人對此亦為指出其犯罪事實及其證明方法。(四)詐
    欺得利部分：被告並未對告訴人實施詐術，被告獲同意延長
    3 個月搬遷，係因甲○○當時從大陸返台需於屋內進行SARS
    隔離，經法院同意後延長，並非因被告使用詐術，至被告書
    立切結書後，92年8 月14日到期前縱未將屋內家具及日常用
    品遷移，僅係違反切結書之民事違約行為，並非刑法之使用
    詐術，換言之，被告未依約遷移僅係民事毀約行為，與刑法
    使用詐術並不相當，否則所有毀約之民事問題豈不均應成立
    詐欺罪，而告訴人所交付之8 萬元，不但經調解由告訴人同
    意支付，告訴人並於交屋時發現鐵門、洗臉台及鏡子不見，
    但告訴人仍同意將錢交給甲○○，顯見告訴人之交付8 萬元
    並非甲○○或被告使用詐術所致等語。
四、按犯罪事實應依證據認定之，無證據不得認定犯罪事實。又
    不能證明被告犯罪者，應諭知無罪之判決，刑事訴訟法第
    154 條第2 項及第301 條第1 項分別定有明文。又事實之認
    定，應憑證據，如未能發現相當證據，或證據不足以證明，
    自不能以推測或擬制之方法，為裁判之基礎（最高法院40年
    台上字第86號判例參照。）而所謂證據，係指足以證明被告
    確有犯罪行為之積極證據而言，該項證據須適於為被告犯罪
    之證明者，始得採為斷罪之資料（參照最高法院69年台上字
    第4913號判例）。認定不利於被告之事實，須依積極證據，
    苟積極證據不足為不利於被告事實之認定時，即應為有利於
    被告之認定，更不必有何有利之證據，最高法院亦著有30年
    上字第816 號判例可資參照。
五、經查：
  (一)刑法第304 條第1 項強制罪部分：(1)檢察官認為被告有妨害
    告訴人使用系爭房屋之權利之行為，惟參照最高法院79年度
    台上字第1077號判決揭示「買賣標的物之利益及危險，自交
    付時起，始由買受人承受負擔，民法第373 條前段定有明文
    。強制執行之拍賣，為買賣之一種。而上開房地迄未經執行
    法院執行點交，為上訴人所不爭執。該房地在點交前，依上
    開法條規定，被上訴人之使用收益權尚未喪失。則被上訴人
    繼續占有使用該房地，自難謂為無法律上之原因而受利益」
    之意旨，足見拍定人需經點交始取得拍定之土地及建物之使
    用收益權。(2)告訴人係經本院拍賣於91年11月28日取得系爭
    坐落高雄縣鳳山市○○段1684之11、1686地號土地及其地上
    建物即門牌號碼高雄縣鳳山市○○○○里○ 鄰○○路○段
    313 號房屋之所有權，然未同時點交，嗣於92年9 月17日始
    由甲○○將該房屋鑰匙交付乙○○而完成點交之事實，業經
    證人倪瑞貞、乙○○、戊○○到庭具結證述屬實（見本院94
    年6 月16日審判筆錄第5 、9 、17頁），是在92年9 月17日
    前，告訴人並未取得系爭房屋土地之使用收益權，就系爭房
    屋土地並無檢察官所稱之使用權，且參照前揭最高法院判決
    意旨，被告繼續使用系爭土地及房屋並非沒有法律上原因而
    受利益，自難認被告繼續使用系爭土地及房屋有妨害告訴人
    之權利。
  (二)刑法第320 條第1 項之竊盜罪部分：檢察官主張被告與甲○○雇人拆下系爭房屋屋頂之鐵門1 具、各樓浴廁之洗臉台及
    照明鏡共6 組等物，然對於被告如何與甲○○為犯意聯絡及
    如何之行為分擔，雇用何人為竊盜行為等事實俱無陳述，以
    理由所載「搬家公司若非受命於被告2 人，豈會自行增加工
    作負擔而將原固定於該系爭房屋之頂樓鐵門及洗臉台等物拆
    下帶走之理？」之意旨，檢察官似主張被告與甲○○僱請搬
    家公司竊取上開物品，然檢察官並未調查由何搬家公司為被
    告搬家，對於前開物品是否由搬家公司員工拆下再由被告帶
    走等，亦未提出證據證明，純係臆測推認，況且證人乙○○
    到庭證稱：有問甲○○這些東西到哪裡去了，為何將這些東
    西拆掉，但是他不回答等語；證人戊○○則證稱：被告的先
    生（即甲○○）只說鐵窗花了好幾萬裝的，所以才把它拔掉
    等語（見本院94年6 月16日審判筆錄第10、19頁），均非被
    告之行為，單以被告與甲○○係夫妻關係，尚難逕得推認二
    人有如何之犯意聯絡與行為分擔，又無積極證據自難認定被
    告有為檢察官所指之竊盜犯行。
  (三)刑法第339 條第2 項之詐欺得利罪部分：(1)依聲請簡易判決
    處刑書第4 頁第4 行所載「並因而獲致占用該系爭房屋4 個
    月餘及8 萬元之財產上不法利益」等詞，堪認檢察官係主張
    被告因詐欺而取得使用房屋4 個月餘與8 萬元之利益，其中
    8 萬元部分，應係以詐術使人將本人之物交付，應涉嫌刑法
    第339 條第1 項之詐欺取財罪，並非同條第2 項之詐欺得利
    罪，檢察官就此顯有誤會，合先敘明。(2)占用系爭房屋4 個
    月餘之利益部分：參照前揭最高法院79年度台上字第1077號
    判決意旨，在告訴人因點交而取得系爭土地及房屋之使用收
    益權前，原土地房屋之所有權人即被告之繼續使用，係行使
    其使用收益權而獲利益，並非因告訴人而取得之利益，況被
    告違反切結書之約定而未依約將使用收益權交付告訴人之行
    為，應負切結書所載「每超過一日以壹仟元計收支付買受人
    」之賠償責任，告訴人因被告行為而取得上開債權，被告違
    約未交付使用收益權而應負擔對告訴人賠償義務，顯非係因
    告訴人所受之利益。(3)交付8 萬元部分：告訴人對於被告遲
    未交付系爭土地房屋之使用收益權，得請求法院點交或依切
    結書之約定起訴請求損害賠償，調解僅係解決方法之一，乙○○與甲○○係經由高雄縣鳳山市調解委員會達成調解由告
    訴人支付8 萬元予甲○○，甲○○將系爭土地房屋之使用收
    益權交付乙○○，姑且不論雙方均非系爭土地房屋之原所有
    權人或新所有權人，且均未出具委託書之情，乙○○係自行
    考量運用其他途徑取得系爭土地房屋之使用收益權之成本負
    擔而同意支付8 萬元以達成調解，告訴人於調解書所記載之
    92年9 月17日亦取得系爭土地房屋之使用收益權，自難認被
    告就該8 萬元有何施以詐術致乙○○及告訴人陷於錯誤之行
    為。
  (四)刑法第346 條第1 項之恐嚇取財罪部分：(1)依聲請簡易判決
    處刑書第1 頁最後1 行至第2 頁第6 行之記載可知，檢察官
    係以甲○○向乙○○要求30萬元之搬遷費，否則將在交屋時
    破壞屋內設施，讓人無法使用等語恐嚇乙○○，致乙○○於
    調解時同意支付8 萬元為被告犯恐嚇取財罪之事實，然檢察
    官就甲○○之行為如何歸責於被告，被告與甲○○有如何之
    犯意聯絡及行為分擔俱無述及，且依證人乙○○在本院具結
    證稱：被告沒有恐嚇說不給30萬元搬遷費，要破壞物內設施
    ，且談8 萬元直到交付8 萬元都是與甲○○接洽，被告打電
    話並沒有提起要搬遷費的問題等語（見本院94年6 月16日審
    判筆錄第11、12頁），至於乙○○亦證稱被告己○○一定同
    意甲○○之行為，係以被告曾與其電話聯絡稱「搬家哪不用
    搬遷費」而推論，然依其先證述被告打電話說被告先生要來
    跟他（指乙○○）談，這通電話是在談30萬元之前打的等語
    ，後證述被告打電話沒有提及搬遷費，因為被告打電話來時
    ，他（乙○○）問被告為何不搬，被告說搬家哪有不用搬遷
    費等語（見本院94年6 月16日審判筆錄第12頁至第13頁），
    之間似有矛盾，且上揭證詞中被告所提及搬遷費之情節，難
    認有向告訴人要求支付之意，是證人乙○○稱被告同意甲○○向乙○○要求搬遷費之證述，係其個人推測之詞，並非其
    親見親聞，依刑事訴訟法第160 條之規定，不得作為證據。
    (2)至聲請簡易判決處刑書第3 頁所載「同案被告甲○○係受
    被告己○○之託出面向告訴人索討『搬遷費』一節，業據其
    於本署偵辦93年度偵緝字第775 號案件時供述甚詳」等詞，
    經核與93偵緝775 號卷第16頁所載「（問：本件房子既是己○○的，又不是你贈與或信託給她的，為何她不出面，要你
    出面？）楊女委託我的」等詞，並未提及搬遷費，其陳述與
    檢察官引用不符，且該陳述未經甲○○具結，依刑事訴訟法
    第158 條之3 規定，不得作為證據。(3)是依卷內證據僅得證
    明甲○○向乙○○要求搬遷費之行為，至於被告是否與甲○○就該要求搬遷費之行為有犯意聯絡及行為分擔，均無證據
    證明。
  (五)綜合以上，本件係買賣房屋土地後之拖延點交，性質上屬債
    務不履行之民事糾葛，告訴人自依約定而取得民事債權，然
    不能以此即認被告應負刑事責任，本件並無積極證據足認被
    告有檢察官所指之犯行，不能證明被告犯罪，依法應諭知無
    罪之判決。
據上論斷，應依刑事訴訟法第301條第1項，判決如主文。
中　　華　　民　　國　　94　　年　　6 　　月　　30　　日
                  刑事第十三庭  審判長法　官  何秀燕
                                      法  官  陳月雯
                                      法  官  楊智守
以上證明與原本無異。
如不服本判決，應於判決送達後10日內，向本院提出上訴狀。
中　　華　　民　　國　　94　　年　　6 　　月　　30　　日
                                      書記官  王美玲
